【裁判字號】    89,訴,315
【裁判日期】    900326
【裁判案由】    誣告
【裁判全文】
臺灣士林地方法院刑事判決                          八十九年度訴字第三一五號
    公  訴  人  臺灣士林地方法院檢察署檢察官
    被      告  甲○○
    選任辯護人  胡坤佑
右列被告因誣告案件，經檢察官提起公訴（八十八年度偵字第四七八０號），本院判
決如左：
    主  文
甲○○意圖他人受刑事處分，向該管公務員誣告，累犯，處有期徒刑陸月。
    理  由
一、甲○○曾於民國八十三年間因誣告案件，經台灣台北地方法院判處有期徒刑三月
    確定，並於八十四年四月十日易科罰金執行完畢。猶不知悔改，明知其為清償積
    欠乙○○之新台幣（下同）二百九十萬元之債務，乃於八十三年五月一日簽發如
    附表編號一所示票號0000000面額二百九十萬元之支票予乙○○，同時簽
    發如附表編號二所示票號0000000面額二十二萬之支票及另紙票號000
    0000面額二十二萬元之支票支付一年之利息四十四萬元，竟因乙○○對其提
    起清償票款之民事訴訟，意圖使乙○○受刑事處分，於八十五年八月十二日虛構
    其於八十四年間簽發如附表編號一、二所示之支票向乙○○調借現款，乙○○迄
    未交付票載金額，卻向法院提出支票主張追償借款之事實，向台灣台北地方法院
    檢察署誣告乙○○涉嫌詐欺。案經台灣台北地方法院檢察署檢察官於八十七年七
    月三十一日以八十七年偵續一字第二六０號處分乙○○不起訴確定。
二、案經乙○○訴由台灣士林地方法院檢察署檢察官偵查起訴。
    理  由
一、訊據被告甲○○矢口否認有何誣告犯行，辯稱：伊於八十四年間簽發如附表編號
    一、二所示之支票向乙○○調借現款，乙○○迄未交付票載金額，伊並非誣告云
    云。經查，依被告提出之乙○○、陳慶佩（乙○○借用其岳母陳慶佩之帳戶）兌
    現支票明細表與支票正反面影本，乙○○、陳慶佩分別於八十二年八月十六日（
    發票日為八十二年八月十五日）、八十三年一月十五日（發票日為八十三年一月
    十五日）、八十三年九月二十一日（發票日為八十三年九月二十日）、八十三年
    五月十六日（發票日為八十三年五月十五日）提示兌領被告所簽發票號0000
    000、0000000、0000000、0000000面額分別為二十二
    萬、二十二萬、二十二萬、四萬元之支票。而附表編號一、二所示票號0000
    000、0000000之支票更改前之發票日分別為八十三年九月二十日、八
    十四年四月二十五日，面額分別為二百九十萬元、二十二萬元，有支票二紙在卷
    可稽。則觀諸票號0000000之支票之提示日（八十三年五月十五日）及附
    表編號一、二所示支票之領用時間（八十三年四月十九日），依照票據使用之慣
    例，乙○○應係於八十三年四月十九日以後八十三年五月十五日以前取得如附表
    編號一、二所示之支票，乙○○稱其係於八十三年五月一日取得如附表編號一、
    二所示之支票，衡情應屬可信。再者，上開票號0000000之支票（發票日
    為八十二年八月十五日、面額為二十二萬元）與票號0000000之支票（發
    票日為八十三年一月十五日、面額為二十二萬元）係連號，另票號000000
    0之支票（發票日為八十三年九月二十日、面額為二十二萬元）與票號0000
    000之支票（發票日為八十四年五月一日、面額為二百九十萬元）及票號00
    00000之支票（發票日為八十四年四月二十五日、面額為二十二萬元）亦係
    連號，而連號支票之簽發時間通常均為同時（或相近），且多具有票據原因之關
    連性，則觀諸上開支票之票號、發票日及面額，適與乙○○所稱被告積欠其債務
    二百九十萬元，每年分二次付其利息四十四萬元，票號0000000至九之三
    紙支票係被告於八十三年五月一日同時交付，票號0000000、00000
    00、0000000及0000000之支票係利息票等情相符。被告固辯稱
    票號0000000、0000000、0000000及0000000之支
    票，均係借款二十萬元，二分利每五個月利息二萬元云云。惟依此算法，票號0
    000000、0000000、0000000及0000000之支票其實
    際借款日應係發票日（八十二年八月十五日、八十三年一月十五日、八十三年九
    月二十日、八十四年四月二十五日）前五個月，即八十二年三月十五日、八十二
    年八月十五日、八十三年四月二十日、八十三年十一月二十五日。則乙○○應係
    於八十二年三月十五日、八十二年八月十五日、八十三年四月二十日、八十三年
    十一月二十五日取得票號0000000、0000000、0000000、
    0000000之支票。準此，被告實際交付連號支票予乙○○之時間竟各相距
    長達五月、七月，顯悖於常理。是被告簽發票號0000000、000000
    0、0000000及0000000面額二十二萬之支票應係為支付二百九十
    萬元本金每年分二次給付之利息，並非借款二十萬元加計五個月利息二萬元。又
    被告既已兌現票號0000000（發票日為八十二年八月十五日、面額為二十
    二萬元）、0000000（發票日為八十三年一月十五日、面額為二十二萬元
    ）、票號0000000（發票日為八十三年九月二十日、面額為二十二萬元）
    之利息票，足見被告確有積欠乙○○二百九十萬元之債務，否則何須給付利息。
    綜上所述，被告明知其於八十三年五月一日簽發如附表編號一所示之支票交予乙○○係為清償二百九十萬元之債務，另簽發如附表編號二所示之支票係為支付利
    息二十二萬元，竟虛構其於八十四年間簽發如附表編號一、二所示之支票向乙○○調借現款，乙○○迄未交付票載金額之事實，向台灣台北地方法院檢察署誣告
    乙○○涉嫌詐欺，被告具有誣告乙○○之故意甚明。至被告積欠乙○○債務之原
    因？乙○○請求被告給付票款有無理由？均對被告虛構事實誣告乙○○之犯罪事
    實不生影響。被告所辯要屬畏罪卸責之詞，不足採信。本件事證已明，被告犯行
    堪以認定。被告請求將其本人及乙○○送測謊鑑定，並聲請本院函調其本人帳戶
    所有經由乙○○、陳慶佩帳戶提示兌領之相關資料，核無必要，併此敘明。
二、核被告所為，係犯刑法第一百六十九條第一項之罪。又被告曾於八十三年間因誣
    告案件，經台灣台北地方法院判決有期徒刑三月確定，並於八十四年四月十日易
    科罰金執行完畢，有台灣高等法院被告全國前案紀錄表在卷可憑，其於五年以內
    再犯本件有期徒刑以上之罪，為累犯，應加重其刑。爰審酌被告之品行、犯罪動
    機、目的、手段、所生之危害及犯罪後態度等一切情狀，量處如主文所示之刑。
三、公訴意旨另以：甲○○意圖使乙○○、葛正潔受刑事處分，於八十五年八月十二
    日向臺灣臺北地方法院檢察署（八十五年偵字第一七八一六號詐欺等案）提出告
    訴狀，虛構事實指訴「告訴人交付如附表編號三至四所示支票予乙○○後，屆期
    乙○○並未交付借款，但表示願繼續為告訴人籌措部份現款並請求其友人即被告
    葛正潔調借部份現款予告訴人，請告訴人延展並改寫上開二紙支票之發票日，告
    訴人不虞有詐，即改寫二紙支票之發票日。詎乙○○與丙○○迄均未交付如附表
    編號一、二所示票載金額之借款與告訴人」，又於八十五年九月四日偵訊時虛構
    事實指訴「0000000號面額五十萬元，是在八十三年六、七月間調，00
    00000面額是四十萬，是在五十萬元之後一週調的，都是在乙○○家附近，
    結果他錢都未給我，所以我告他詐欺，本票在八十四年一月五日，我開給他」「
    這五張票（如附表編號一至五）他都未付我錢」，向該檢察署檢察官誣告乙○○
    、葛正潔涉嫌詐欺，因認被告此部分亦涉有誣告罪嫌云云。按犯罪事實應依證據
    認定之，無證據不得推定其犯罪事實。又不能證明被告犯罪者，應諭知無罪之判
    決，刑事訴訟法第一百五十四條、第三百零一條第一項分別定有明文。次按事實
    之認定，應憑證據，如未能發現相當之證據，或證據不足以證明，自不能以推測
    或擬制之方法，以為裁判之基礎；又認定犯罪事實所憑之證據，無論直接或間接
    證據，其為訴訟上之證明，須達於通常一般之人均不致有懷疑，而得確信其為真
    實之程度者，始得據為有罪之認定，倘其證明尚未達到此一程度，而有合理之懷
    疑時，尚難作為有罪之認定基礎；又認定不利於被告之事實，須依積極證據，苟
    積極證據不足為不利於被告事實之認定時，即應為有利於被告之認定，更不必有
    何有利之證據；最高法院四十年台上字第八六號、七十六年台上字第四九八六號
    、三十年上字第八一六號判例意旨可資參照。又誣告罪之成立，以意圖他人受刑
    事處分虛構事實而向該管公務員申告為其要件，故其所訴事實，雖不能證明係屬
    實在，而在積極方面尚無證據證明其確係故意虛構者，仍不能遽以誣告罪論處；
    最高法院四十六年度台上字第九二七號判例意旨可資參照。訊據被告吳家愷矢口
    否認有此部分之誣告犯行，辯稱：伊交付如附表編號三至五所示支票及本票予乙○○調現，屆期乙○○均未交付借款，經伊改期後，請乙○○繼續調借，惟乙○○迄未交付借款等語。經查，被告於八十三年一月間向乙○○支借現金一百萬元
    ，並簽發如附表編號三至五所示之支票及本票交付乙○○，乙○○再於八十四年
    四月間轉交予葛正潔之事實，固據乙○○、葛正潔二人供述甚詳。又陳自榮曾於
    八十二年間向葛正潔借得一百萬元，而於同年十一、二月間至聯勤總部向其軍校
    同學袁大民借支返還丙○○，另袁大民確曾自國軍同袍儲蓄會提領二筆定存期存
    款合計一百萬元，復據證人陳自榮、袁大民分別於另案偵查中證述綦詳，並有國
    軍同袍儲蓄會八十六年一月二十一日（８６）安儲字第六一號附於該卷可稽。惟
    查，陳自榮縱曾於八十二年十一、二月間交付一百萬元予丙○○，仍需審究葛正
    潔是否確將該一百萬元轉投資於乙○○？查葛正潔、乙○○二人均無法提出葛正
    潔投資乙○○一百萬元之書面憑證，亦無法提出乙○○支付利息予葛正潔之書面
    憑證或銀行交易紀錄，甚者乙○○所稱按月給付予葛正潔之利息金額亦不固定。
    是乙○○於八十四年四月間將如附表編號三至五所示支票交予葛正潔之原因是否
    確為清償八十二年間之投資款，即非無疑。又如附表編號三至四所示支票之發票
    日雖曾經被告更改過，票背並有某年某月某日軋字樣，惟「軋」字應係指軋入帳
    戶之意，並不代表被告已取得借款。本院尚難排除上開記載係因屆期乙○○未交
    付借款，經被告改期後，請乙○○繼續調借所為註記之可能性。準此，本件尚乏
    積極證據足以證明被告確係虛構未取得借款之事實，誣告乙○○、葛正潔共同詐
    欺。揆諸上開判例意旨，此部分自不能遽以誣告罪論處，本應為無罪之諭知，惟
    因公訴人認此部分有關誣告乙○○之部分與前開有罪部分具有實質上一罪之關係
    ，有關誣告丙○○部分與前開有罪部分，有想像競合犯之裁判上一罪之關係，爰
    不另為無罪之諭知，併此敘明。
據上論斷，應依刑事訴訟法第第二百九十九條第一項前段，刑法第一百六十九條第一
項、第四十七條，判決如主文。
本案經檢察官陳文哲到庭執行職務
中      華      民      國      九十      年      三      月  二十六    日
                                    臺灣士林地方法院刑事第二庭
                                          法  官
右正本證明與原本無異。
如不服本判決，應於判決送達後十日內，向本院提出上訴狀。
                                          書記官
中      華      民      國      九十      年      三      月  二十六    日


司法院資訊處製作；財團法人民間司法改革基金會備份。
